臺灣高等法院臺南分院民事判決　九十三年度上字第三六號　Ｊ
　　　上　訴 人　　丙　○　○.
　　　兼法定代理人 甲　○　○.
　　　共　　 同
　　　訴訟代理人　 曾　柏　暠　律師
　　　被 上 訴人 　乙　○　.
右當事人間請求履行契約事件，上訴人對於民國九十二年十二月三日臺灣臺南地方法
院第一審判決（九十二年度訴字第八○八號）提起上訴，本院於九十三年四月二十日
言詞辯論終結，判決如下：
    主    文
上訴及假執行之聲請均駁回。
第二審訴訟費用由上訴人丙○○負擔五分之三，餘由上訴人甲○○負擔。
    事    實
甲、上訴人方面：
 一、聲明：
（一）、原判決廢棄。
（二）、被上訴人應給付上訴人丙○○新台幣（下同）壹佰柒拾捌萬貳仟柒佰伍拾元
        及自起訴狀繕本送達之翌日起至清償日止，按年息百分之五計算之利息。
（三）、被上訴人應自起訴狀繕本送達之翌日起至民國九十六年七月八日止，按月給
        付上訴人丙○○貳萬玖仟柒佰壹拾貳元伍角。
（四）、被上訴人應給付上訴人甲○○壹佰萬元及自起訴狀繕本送達之翌日起至清償
        日止，按年息百分之五計算之利息。
（五）、第一、二審訴訟費用由被上訴人負擔。
（六）、請准供擔保宣告假執行。
 二、陳述：
（一）、原審判決上訴人敗訴之理由略以：被上訴人乙○○與上訴人甲○○於七十七
        年六月三日在見證人蘇陳俊哲律師見證下所書立之協議書，已於七十九年五
        月二十七日經契約當事人之合意而解除，該解除契約之意思表示，並未附有
        停止條件云云。
（二）、按解釋意思表示，應探求當事人之真意，不得拘泥於所用之辭句。民法第九
        十八條定有明文。查被上訴人在原審提出於原協議書上記載之補充協議謂「
        該協議書於中華民國七十九年五月二十六日由柏玉蘋小姐作證，且經甲乙雙
        方同意作廢。爾後甲乙雙方不得藉任何理由干擾對方，所生子黃昱翰由乙方
        撫養，並經甲方同意改姓李，由乙方大哥李昆源收養。」，其真意應係作廢
        之前提要件為「所生子黃昱翰由乙方撫養，並經甲方同意改姓李，由乙方大
        哥李昆源收養」。因之如能實現該收養改姓李之條件，甲方即被上訴人始不
        需負擔其子黃昱翰（即本件上訴人丙○○）之扶養及教育費用，且能如此，
        上訴人甲○○之負擔才能減輕，而不必向被上訴人要求孩子之扶養及教育費
        用。否則，上訴人甲○○焉可能不要求被上訴人依約負起扶養丙○○之義務
        及責任？因該補充協議係由被上訴人所寫，其記載順序及內容皆由被上訴人
        所操控，不利上訴人。惟如探求其真意，應作如上之解釋始符公平正義，乃
        原審竟為不利上訴人之解釋，有違民法第九十八條之立法精神；又本件上訴
        人係依協議書請求被上訴人履行契約。
（三）、因被上訴人於七十九年五月二十六日簽立上開補充協議後，捨不得兩造所生
        之子即上訴人丙○○被李昆源收養改姓李，不願履行上開協議而作罷。此不
        僅有被上訴人寫給上訴人甲○○之信件（如信中謂：「我絕不能放棄這美麗
        的妻子，這超資商的兒子：：：翰翰是我的骨肉，我一定愛他，我要擁有你
　　　　們」；又謂：「看著他聰明漂亮以及有表情的照片，真是愛不釋手，我怎麼
　　　　樣也捨不得這兒子的，我要拿出生命來獲得妳，獲得他」。）可證，且有上
　　　　訴人甲○○之兄長李昆源寫給原審法院之信函謂: 「小民為原告甲○○之兄
　　　　長，舍妹與被告乙○○之感情糾葛，已逾越道德規範，亦使家門蒙塵。為顧
　　　　及生前老父顏面及無辜下代之人格正常成長，故願為收養其子，並取黃員同
　　　　意。後經本人數度催辦完成法定正式領養手續，奈黃員以拖待變，領養之事
　　　　，遂胎死腹中，不了了之。」等語，以及該補充協議之證人柏玉蘋寫給原法
　　　　院之信函謂：「因與雙方（甲○○、乙○○）相識，故而順其自然成為雙方
　　　　協議之見證人，後因男方乙○○不捨，故協議之事作罷。」等語，可資證明
　　　　。又因此協議僅記載在被上訴人持有之協議書上，上訴人甲○○持有之協議
　　　　書則未記載，無法持以請求被上訴人履行有關收養之約定，附此陳明。
（四）、被上訴人既捨不下孩子讓人收養，且迄今仍未履行上開收養改姓之條件，故
        上開所謂原協議作廢之約定，當不發生效力。從而，被上訴人抗辯原協議書
        已作廢云云，應非可採。乃原審未探究該補充協議之真意，謂該協議已解除
        ，判決駁回上訴人之訴，應有違誤。
（五）、上開協議關於上訴人丙○○部分係第三人利益契約，依民法第二百六十九條
        第二項反面解釋，縱令甲○○與乙○○間合意解除協議，對丙○○應不生效
        力。
 三、證據：援用於原審所為證據方法。
乙、被上訴人方面：
 一、聲明：駁回上訴及假執行之聲請。
 二、陳述：
（一）、按當事人主張有利於己之事實者，就其事實有舉證之責任，民事訴訟法第二
        百七十七條有明文規定。本件關於兩造間原契約之廢止與收養改姓係屬兩事
        ，蓋以該契約合意解除時間為七十九年五月二十六日，期間因收養條件無法
        成就．果爾如上訴人所稱為一附條件契約，衡諸常理，上訴人理應在事件發
        生之始即為主張，然何以當時未主張，竟時隔十三年後始為該主張，其理安
        在？實因上訴人先則隱匿契約與事件始末之真實性，以為被上訴人關於合意
        解除證明之文書已滅失，不料被上訴人元配保留該文書並在原審提出後，上
        訴人無法自圓其說，才穿鑿附會改稱為附條件契約，反復以與本案無關之收
        養等枝微末節情事為攻擊方法，卻未見其提出附條件契約之事證，以證明所
        為主張，實乃臨訟杜撰之辭，不足採信。
（二）、次查「解釋契約，固探求當事人立約之真意，不能拘泥於契約文字，但契約
        文字業已表示當事人真意，無須別事探求者，即不得反捨契約文字．而更為
        曲解。」、「解釋當事人之契約，應以當事人立約當時之真意為準，而真意
        何在，又應以過去事實及其他一切證據資料為判斷之標準。」最高法院分別
        著有十七年上字第一一一八號、十九年上字第一０五三八號判例可稽。立約
        當時，實因上訴人甲○○另有男友交往，且因被上訴人於七十七年辦理軍中
        退伍，財力大不如前，據聞該男友提供比被上訴人更為優渥之物質條件，深
        恐被上訴人繼績與其往來而破壞彼等情感，才有合意解除之情事發生。上訴
        人甲○○當時之真意乃在於藉此以兩造間不得「干擾對方」；至於收養約定
        ，亦是本於此一考量下所為，以免上訴人甲○○男友因不能接受甲○○帶有
        時年兩歲多之幼子而破壞其好事。惟因關於收養、被收養需經生父母同意，
        故一併要被上訴人書立同意。現據悉上訴人與其男友在大陸經商失敗，欠下
        大筆債務，需求資金孔急，以致倒果為因，意圖以被上訴人道德上瑕疵為訴
        求，塑造被上訴人屬棄子於不顧之人，模糊事件爭點，企圖混淆視聽以遂其
        目的。
 三、證據：援用於原審所為證據方法。
    理    由
  一、兩造不爭執之事實：
　（一）上訴人丙○○係上訴人甲○○與被上訴人之非婚生子，而上訴人甲○○與被
　　　　上訴人於七十七年六月三日簽立一協議書，約定內容如下：「立協議書人乙
　　　　○○（下稱甲方）甲○○（下稱乙方），雙方於七十四年間結識後，於七十
　　　　六年七月九日生下一子取名昱翰，茲為輔育昱翰，使其得以順利成長，爰邀
　　　　得蘇陳俊哲律師為證人，協議訂定條款如左：一、甲方同意乙方監護扶養昱
　　　　翰。二、乙方監護扶養昱翰期間，甲方願自即日起，至昱翰成人及學業完成
　　　　之日止，按月自其薪餉總收入抽取二分之一給付昱翰，資為其扶養教育費用
　　　　。三、甲方現為軍職，一旦退伍時，則前開扶養教育費用應由終身俸、保險
　　　　金或退伍金、保險金提領一半給付之。甲方如另謀職，其薪津亦應給付半數
　　　　與昱翰。四、前開款項，如有一期不履行，願逕受強制執行。五、本協議書
　　　　一式份，經雙方及見證人簽章各執為憑。附帶約款：一、本件扶養教育費
　　　　用，甲方應於每月六日以郵局匯票，郵寄台南市○○路○段七十八號，由乙
　　　　方收受。二、甲方與乙方一旦分手時，不論原因如何，甲方應於分手後一個
　　　　月內給付乙方新台幣壹佰萬元整。」
　（二）嗣兩造七十九年五月二十六日在前開協議書上又為如下之記載：「該協議書
　　　　於七十九年五月二十六日由柏玉蘋小姐作證，且經甲乙雙方同意作廢。爾後
　　　　甲乙雙方不得藉任何理由干擾對方，所生子黃昱翰由乙方撫養，並經甲方同
　　　　意改姓李，由乙方大哥李昆源收養。」二、按當事人雙方互相表示意思一致
　　　　者，無論其為明示或默示，契約即為成立。附停止條件之法律行為，於條件
　　　　成就時，發生效力，民法第一百五十三條第一項、第九十九條第一項分別定
　　　　有明文。然法律行為附停止條件，係指該法律行為效力之發生，繫於客觀、
　　　　不確定的將來之事實；解釋當事人之契約，應以當事人立約當時之真意為準
　　　　，而真意何在，又應以過去事實及其他一切證據資料為斷定之標準，不能拘
　　　　泥文字致失真意，但契約文字業已表示當事人真意，無須別事探求者，即不
　　　　得反捨契約文字而更為曲解（最高法院三十九年度台上字第一０五三號、十
　　　　七年上字第一一一八號判例參照）。上訴人主張之法律關係為請求被上訴人
　　　　履行契約，然被上訴人否認該契約之存在，並以前開情詞置辯，是本件首要
　　　　審酌者為前開協議書是否已於七十九年五月二十七日經契約當事人之合意而
　　　　解除？及該解除契約之意思，是否附有停止條件？經查：（一）、上訴人甲
　　　　○○與被上訴人於七十九年五月二十六日在前開協議書上所為之記載如下：
　　　　「該協議書於七十九年五月二十六日由柏玉蘋小姐作證，且經甲乙雙方同意
　　　　作廢。爾後甲乙雙方不得藉任何理由干擾對方，所生子黃昱翰由乙方撫養，
　　　　並經甲方同意改姓李，由乙方大哥李昆源收養。」。觀諸該文句及記載內容
　　　　之前後排序，上訴人甲○○、被上訴人雖於同意解除系爭協議書時，同時約
　　　　定兩人所生之子丙○○出養事宜，然並未有何以丙○○之出養為解除契約停
　　　　止條件之記載，是被上訴人辯稱該解除契約之意思表示並未附有任何停止條
　　　　件，應堪採信。
　三、又七十九年五月二十七日解除契約時之見證人柏玉蘋於原審到庭證稱：「當初
　　　是我到甲○○的家裡，剛好碰到甲○○跟乙○○在爭吵，他們在吵什麼我不知
　　　道，我當初幫他們簽見證人是因為我剛好在場，他們叫我簽我就簽，我只知道
　　　當初如果乙○○不扶養這個小孩的話，這個小孩就過繼給甲○○的哥哥，所以
　　　我就簽名，後來小孩有沒有過繼，我也不知道，甲○○也沒有跟我說，我幫他
　　　們簽完名之後，就沒有再聯絡了。（當初有無講到如果小孩沒有過繼給甲○○
　　　的哥哥，乙○○有沒有要負什麼責任？）我印象中因為乙○○有家庭，所以甲
　　　○○的小孩姓李是很正常的，所以我就幫他們簽名。（當初有無講到扶養費的
　　　問題？）我沒有印象。扶養費是兩造之間的問題，我不清楚。我只知道甲○○
　　　的小孩要過繼給他哥哥，其他的我都不知道。」等語。是證人柏玉蘋之證詞就
      協議書內容之合意解除是否附有停止條件一節，並不能為有利於上訴人之認定
      。而上訴人甲○○復自承：「（當初為何會請證人柏玉蘋當見證人？）當初是
      柏玉蘋剛好到我們家裡，簽協議書之後我跟乙○○常常在爭吵，我哥哥又沒有
　　　兒子，就提議說要收養這個小孩，所以我們就請柏玉蘋當見證人。乙○○當時
　　　也同意，才會請柏玉蘋當證人寫這些字，我們當時也沒有想到乙○○事後不同
　　　意會怎麼樣，後來乙○○回去就不配合辦手續。」等語。益徵該協議書之當事
　　　人於七十九年五月二十七日合意解除該契約時，並未慮及被上訴人若未依約將
　　　上訴人丙○○出養予訴外人李昆源時之法律效果為何，易言之，該協議書當事
　　　人解除契約之意思表示並未以丙○○出養予李昆源為停止條件，是上訴人主張
　　　因被上訴人未依約將丙○○出養予訴外人李昆源致解除契約之意思表示不發生
　　　效力云云，自難採信。
　四、按契約一經雙方當事人協議解除即歸消滅，解除效果既經發生，自無債務不履
　　　行問題。上訴人甲○○既未能舉證證明其與被上訴人於七十九年五月二十七日
　　　解除契約之意思表示附有停止條件，則該協議書既經解除自已消滅，從而，上
　　　訴人主張依該協議書之約定，訴請被上訴人依約給付扶養費及分手費等，均無
　　　理由。上訴人於上訴後另以該協議書就丙○○部分係第三人利益契約，依民法
      第二百六十九條第二項反面解釋，縱令甲○○與乙○○間已解除協議，對丙○
　　　○應不生效力云云。苟上訴人上開第三人利益契約之主張成立，查協議書訂於
　　　七十七年六月三日，旋於七十九年五月二十七日解除，當時丙○○分別未滿一
　　　歲及三歲，係無行為能力人（民法第十三條第一項），應由其法定代理人即上
　　　訴人甲○○代為及代受意思表示（民法第七十六條第二項），上訴人甲○○既
　　　以法定代理人身分代丙○○受領；其後復以法定代理人身分代丙○○解除該第
　　　三人利益契約，於法並無不合，丙○○就第三人利益契約部分不得主張解除對
　　　之不生效力，上訴人此部份主張並非有據。原審為上訴人敗訴之判決，並駁回
　　　其假執行之聲請，於法並無不合。上訴仍執陳詞，所為第三人利益契約之主張
　　　亦非有據，應予駁回。
　五、據上論結，上訴為無理由，應予駁回，假執行之聲請因失依附，並予駁回。依
　　　民事訴訟法第四百四十九條第一項、第七十八條、第八十五條第一項但書，判
　　　決如主文。
中　　　華　　　民　　　國　　九十三　　年　　　四　　月　　　三十　 　日
　　　　　　　　　　　　　　　　　　臺灣高等法院臺南分院民事第五庭
~B1審判長法官　游　　明　　仁
~B2　　　法官　蘇　　重　　信
~B3　　　法官　黃　　三　　哲
右為正本係照原本作成。
如不服本判決，應於收受送達後二十日內向本院提出上訴狀，其未表明上訴理由者，
並應於聲明上訴後二十日內向本院補提上訴理由書，上訴於最高法院。
中　　　華　　　民　　　國　　九十三　　年　　　四　　月　　　三十　 　日
~B法院書記官　蕭　　奎　　璋
